臺灣桃園地方法院刑事判決　　　　　　　 94年度訴字第832號
公　訴　人　臺灣桃園地方法院檢察署檢察官
被　　　告　丁○○
　　　　　　　　　　　5樓之3.
選任辯護人　邱秀珠律師
上列被告因違反藥事法等案件，經檢察官提起公訴（93年度偵字
第15853 號），本院判決如下：
    主  文
丁○○因過失犯明知為偽藥而販賣罪，處拘役肆拾日，如易科罰
金，以佰元折算壹日。
扣案「肌樂噴劑」偽藥拾捌瓶沒入銷燬之。
    事  實
一、丁○○與黃吉勝（不知情，另為不起訴處分）為父子關係，
    2 人共同經營設於桃園縣中壢市○○○路○ 段157 號之「藥
    臣氏藥師藥局」，由黃吉勝登記為負責人，而由丁○○負責
    實際經營，供應兼營中、西藥零售業務，於其經營藥品買賣
    業務之際，應注意其所販賣之藥品是否為未經核准而擅自製
    造之偽藥，丁○○竟於無不能注意之情形下，未詳細查證疏
    未注意而於民國93年6 月初，在其經營位於上址之「藥臣氏
    藥師藥局」，以每瓶新臺幣（下同）150 元之價格向姓名年
    籍不詳之成年男子購入並非由東發生物科技製藥股份有限公
    司（下稱東發生物科技公司）所生產製造之肌樂噴劑偽藥24
    瓶，並在其經營之上開藥局內將該等肌樂噴劑商品以每瓶
    199 元之價格販賣予不特定之顧客。嗣於93年9 月6 日14
    時5 分許，經東發生物科技公司人員會同警方人員持搜索票
    至上址「藥臣氏藥師藥局」搜索而查獲，並扣得仿冒肌樂噴
    劑偽藥18瓶。
二、案經桃園縣警察局移送臺灣桃園地方法院檢察署檢察官偵查
    起訴。
    理  由
一、右揭事實訊據被告除辯稱不知係偽藥外，餘皆坦承不諱。又
    經查：
  (一)本院將扣案仿肌樂噴劑藥品及真品肌樂噴劑1 瓶送行政院衛
    生署藥物食品檢驗局鑑定結果，「肌樂噴劑為行政院衛生署
    核准之藥品，屬藥事法所稱之藥品，許可證字號為衛署藥製
    字第0075512 號，尚在有效期間內，而仿肌樂噴劑藥品與真
    品之薄層層析圖譜相異，結果判定本案送驗檢體仿肌樂噴劑
    藥品與真品之外觀及薄層層析圖譜均相異」等語，有行政院
    衛生署藥物食品檢驗局94年10月3 日藥檢參字第0949427610
    號函檢送之檢驗成績書1 紙附卷可稽（附本院卷），又行政
    院衛生署藥物食品檢驗局就扣案之仿肌樂噴劑藥品及告訴人
    提供之肌樂噴劑藥品檢送行政院衛生署鑑定是否屬於偽藥，
    經行政院衛生署函覆本院載明：「‧‧‧二案經本署藥物食
    品檢驗局鑑別該『仿肌樂藥品』與真品之藥品組成不符，倘
    該藥品業經原製造廠東發生物科技製藥股份有限公司確認非
    該廠所製售之『肌樂噴劑（衛署成製字第007551號）』藥品
    ，則核屬藥事法第20條第1 款之偽藥。」等語，有該署94年
    10月7 日署授藥字第0940004581號函附卷可按（附本院卷）
    。再本件在被告經營之上開藥局扣案之仿肌樂噴劑與告訴人
    公司真品肌樂噴劑經臺灣桃園地方法院檢察署檢察官及本院
    審理時勘驗結果：「真品肌樂噴劑外包裝上記載的出廠批號
    、使用期限，是產品生產好之後，才用鋼印打上去，油墨較
    不均勻，每瓶字體會有些差異，外包裝上『建議價格』、『
    肌樂噴劑』，『GMP 優良商品』的字體粗、細不一樣，外包
    裝上所有字體粗、細都不一樣，真品盒底有打字；而仿品肌
    樂噴劑是以印刷的方式，字體都是一樣的盒底有的有打字、
    有的沒有打字，其中『通過ISO9002 』偽品都沒有蓋字樣。
    真品肌樂噴劑瓶蓋微亮，仿品瓶蓋比較亮。瓶蓋裡面的阿拉
    伯數字字體也不一樣，真品字體比較小，仿品的字體比較大
    ；產品成份不一樣，噴劑噴出來的顏色也不一樣，真品噴在
    衛生紙上的顏色黃綠色，仿品是橘紅色；味道聞起來差不多
    。」等語，有該署94年1 月25日勘驗筆錄、本院94年8 月2
    日勘驗筆錄（見93年度偵字第15853 號偵查卷第55頁、本院
    94年8 月2 日審判筆錄第11頁）附卷可稽。綜上所述，扣案
    之「肌樂噴劑」，應屬未經核准，擅自製造之偽藥無訛。
  (二)是本件主要之爭點厥為被告丁○○是否明知向姓名年籍不詳
    之成年人購入之肌樂噴劑為偽藥，而仍然在其經營之藥局販
    賣。經查：
  1.被告向來係向證人丙○○所經營之「政大西藥行」購買肌樂
    噴劑，每支進價185 元等情，除據證人丙○○於本院審判時
    具結證述明確外（見本院94年8 月2 日審判筆錄第4 頁），
    並有被告提出之估價單（按即為送貨單）22紙可參（附本院
    卷）。證人丙○○於本院審判時亦證稱，伊係中盤商，其向
    經銷商購買肌樂噴劑，如不拿贈品，進價約175 元；通常藥
    廠公司並沒有教渠等如何分辨真、偽藥，只有威而剛藥廠有
    將如何分辨真偽的資料送給伊，其他一般廠商沒有提供資料
    給伊辨識；其亦曾向不認識且沒拿名片之人進貨，係依經驗
    法則，看包裝對照藥廠的包裝一樣即予購買，該次便宜20元
    ，約便宜百分之10等語（見本院同上審判筆錄第4 頁）。另
    證人即得生製藥公司業務員乙○○於本院審判時具結證稱：
    伊第一次去藥局接洽業務，一般都會給名片，如果沒給，是
    因為忘了帶，也曾經沒有帶名片就找藥局接洽業務等語（見
    本院94年9 月7 日審判筆錄第3 、4 頁）。可見，藥廠業務
    員推銷藥品時，仍有可能未帶名片。本件向被告推銷肌樂噴
    劑自稱業務員之人，向被告告稱其名片已用完，因而未交付
    名片予被告看，此在實務上，並非不可能發生；再者，其既
    係向被告推銷同時已攜帶藥品同來，在被告未懷疑是偽藥之
    情況下，則該推銷者有無帶名片或其他證件，並非重要，自
    不能因此謂被告未看到推銷者之名片即具明知係偽藥之故意
    。又名片只是作為自我介紹之用，並非交易所必要，尤其在
    已攜帶藥品即將銀貨兩訖時。如果認定確認某人是否為某公
    司之業務員，乃極為重要之事，則應看其員工識別證或打電
    話到公司確認，始為正辦，而非只是看名片。
  2.本院當庭將扣案之肌樂噴劑偽藥及告訴代理人當庭提出之肌
    樂噴劑真藥比對，在未經告訴代理人當庭具體指出差異在何
    處時，未能直接看出真品、偽品間有何差異。在告訴代理人
    當庭逐項具體指出差異處時，當庭詳細將二樣真、偽藥品比
    對，尚難確切認定差異，故本件扣案之偽藥，即令與真品放
    在一起比對，在無人提示下，以一般人之肉眼觀察，尚難看
    出兩者之外包裝有何差異；何況，偽藥如非與真品放在一起
    比對，且無人提示，則以一般肉眼觀察，根本無法看出兩者
    之外包裝有任何差異。至於檢察官勘驗筆錄記載「(一)紙盒外
    包裝及產品批號與真品不同。(二)包裝印刷、色澤與真品不同
    瓶蓋色澤、字體與真品有異。‧‧‧」等語，應係檢察官將
    真品、偽品擺放一起比對仔細核對，與單獨看到偽品無法判
    別之情形有異。另扣案藥品本身，必須打開使用，並與真品
    打開比對，始得以知悉噴劑之顏色有何不同，而證人即告訴
    代理人甲○○於本院審判時具結證稱，伊帶警察前往藥臣氏
    藥局搜索時，並未發現有該公司生產之真品肌樂噴劑等語（
    見本院94年8 月2 日審判筆錄第8 頁），再觀諸被告每次向
    「政大西藥行」進貨肌樂噴劑均2 、3 支之情況，是被告供
    稱，向推銷者購買肌樂噴劑偽藥時，伊藥局內無肌樂噴劑之
    真藥可資比對一節，應堪採信，是足認被告購進系爭扣案肌
    樂噴劑當時，店內已無真品之肌樂噴劑可供比對。證人甲○
    ○又證稱，該公司在本案之後，始通知經銷商轉告藥局市面
    上有肌樂噴劑之偽藥等語（見本院同上期日審判筆錄），換
    言之，在本案被查獲之前，對被告而言，並無任何市面上有
    肌樂噴劑偽藥之資訊可參考，則被告在無防範之狀況下，購
    進偽藥並出售，尚不能因而謂被告明知係偽藥而仍予購入並
    販售。假如，告訴人公司有登報或如報紙經常刊登記者報導
    有關威而剛偽藥訊息，則被告或有明知之可能，然本件既無
    任何有肌樂噴劑偽藥之消息來源，尚難逕謂被告「明知」。
    又被告雖為藥局經營者，對於藥品及包裝之認識雖較諸常人
    為高，然藥品之種類成千上萬種，藥局經營者雖能知道知名
    藥品之包裝，然對於某一包裝與真品有極為細小差異之處，
    事實上不見得看得出來。
  3.又被告每次向「政大西藥行」進貨肌樂噴劑之數量多為2 、
    3 支，業如前述，證人即經營「政大西藥行」之丙○○於本
    院審判時具結證稱，向經銷商仁美進肌樂噴劑，通常進貨都
    是1 大箱裡面有12包1 打裝的肌樂，1 打裝的肌樂如告訴代
    理人庭呈的，如果藥局叫1 打肌樂噴劑的貨，就連同包裝整
    盒賣出去，如果藥局叫2 支、3 支、5 支、8 支，我們就拆
    開來賣出去等語（見本院94年8 月2 日審判筆錄第12頁）。
    據此，可見被告並不知肌樂噴劑1 打之外盒包裝為何，是姓
    名年籍不詳之成年人至被告藥局出售2 打肌樂噴劑時，對於
    每打外包裝究係是否與真品肌樂噴劑1 打之外包裝相同，被
    告無從憑其經驗注意購入之肌樂噴劑是否為偽藥。
  4.被告平時係以185 元向「政大西藥行」中盤商購買肌樂噴劑
    ，業如前述，中盤商又要賺一手，當有人向其推銷1 支150
    元時，並未加以懷疑，尤其在藥廠衝業績之時，較平常出售
    之底價更低，乃屬當有之事，況且，被告係1 次購買2 打，
    加上以現金當場支付，量大現金支付折扣多，應符常情。如
    依中盤商向告訴人公司進貨未附贈品之175 元計算，則該姓
    名年籍不詳之推銷者以便宜14.28%之150 元價格出售肌樂噴
    劑予被告之藥局，被告購入系爭扣案肌樂噴劑偽藥之進價並
    未低於中盤商進價超過2 成之不合理價格。茲以普通之一般
    藥局經營者來衡量被告，如果被告明知該藥為偽藥，不可能
    敢購買並上架出售，尤其被告係長期在上址經營藥局之人，
    並非打算結束營業，任意出售偽藥無異自砍生路。退步言之
    ，如果被告明知該藥為偽藥，且膽量夠大敢上架出售，則理
    當以遠低於中盤商進價175 元之1 支20元、30元販入，且應
    更大量的購買，豈可能1 支賺不到50元，卻要冒被查獲之法
    律責任，或有客戶使用後身體不適要求賠償等風險。
  5.綜上，被告辯稱並無明知係偽藥之直接故意，依經驗法則，
    應屬可採。
  (三)末查，被告既表示伊平常係向「政大西藥行」之丙○○購買
    肌樂噴劑，被告經營藥局多年，應瞭解辨明藥品來源之重要
    性，竟未向「政大西藥行」或向生產肌樂噴劑產品之「東發
    生物科技公司」查證，即率爾向不明身分之人購入藥品，其
    應注意能注意而不注意進而販賣偽藥，其有過失洵堪認定。
    此外，復有經濟部公司函1 份、屏東縣政府營利事業登記證
    1 份、藥局執照1 份、搜索扣押證明筆錄1 份（均為影本）
    、現場照片附卷可稽，並有肌樂噴劑偽藥18瓶扣案可資佐證
    ，事證明確，被告過失犯行堪以認定。
二、按未經核准，擅自製造之藥品，即屬藥事法所稱之偽藥。經
    查，肌樂噴劑係東發生物科技公司經核准製造之藥品，扣案
    之肌樂噴劑係屬未經核准，擅自製造之偽藥等情，業如前述
    。被告應注意能注意而不注意進而予以販賣，核其所為，係
    犯藥事法第83條第4 項之過失犯明知為偽藥而販賣罪。公訴
    意旨認被告係犯藥事法第83條第1 項之販賣偽藥罪，尚有未
    洽，起訴法條應予變更。爰審酌被告犯罪動機、目的、手段
    、所生之危害及犯後之態度等一切情狀，量處如主文所示之
    刑，並諭知易科罰金之折算標準。扣案之肌樂噴劑偽藥18瓶
    ，應依藥事法第79條第1 項規定沒入銷燬之。
三、公訴意旨另以被告明知真正之肌樂噴劑係東發生物科技公司
    所生產製造，東發科技生計公司並以「肌樂」之商標，向經
    濟部中央標準局申請取得商標註冊，被告竟於93年6 月初，
    在其經營位於上址號之「藥臣氏藥師藥局」，向姓名年籍不
    詳之成年男子購入並非由東發生物科技公司所製造之肌樂噴
    劑偽藥後販賣與不特定之顧客，因認被告另涉有商標法第82
    條之罪嫌等語，惟公訴人指被告可能涉及之犯嫌商標法第82
    條「明知為前條商品（即使用相同或近似他人註冊商標之商
    品）而販賣」，然如前所述，被告並無明知扣案肌樂係屬偽
    藥之情形，亦查無其他積極事證足認被告對系爭藥品係使用
    相同或近似他人註冊商標之商品而販賣之直接或間接故意，
    是此部分違反商標法之犯行不能證明，惟此部分與本判決被
    告上開有罪部分，公訴人認有想像競合裁判上一罪之關係，
    爰不另為無罪之諭知。
據上論斷，應依刑事訴訟第299 條第1 項前段、第300 條、藥事
法第83條第4 項、第79條第1 項、刑法第11條、第41條第1 項前
段，罰金罰鍰提高標準條例第1 條前段、第2 條，判決如主文。
本案經檢察官廖先志到庭執行職務。
中　　華　　民　　國　　94　　年　　11　　月　　22　　日
                        臺灣桃園地方法院刑事第十二庭
                                審判長法  官  游紅桃
                                      法  官  王美玲
                                      法  官  黃永定
以上正本證明與原本無異。
如不服本判決，應於判決送達後十日內向本院提出上訴狀。
                                      書記官   施春祝
中　　華　　民　　國　　94　　年　　11　　月　　22　　日
附論罪科刑依據之法條：
藥事法第83條
明知為偽藥或禁藥，而販賣、供應、調劑、運送、寄藏、牙保、
轉讓或意圖販賣而陳列者，處7 年以下有期徒刑，得併科新臺幣
5 百萬元以下罰金。
以犯前項之罪為常業者，處2 年以上10年以下有期徒刑，得併科
新臺幣2 千5 百萬元以下罰金。
犯前二項之罪，因而致人於死者，處7 年以上有期徒刑，致重傷
者，處3 年以上12年以下有期徒刑。
因過失犯第1 項之罪者，處2 年以下有期徒刑、拘役或科新臺幣
30萬元以下罰金。
第 1 項及第 2 項之未遂犯罰之。
